【裁判字號】    99,台上,1480
【裁判日期】    990311
【裁判案由】    殺人
【裁判全文】
最高法院刑事判決            九十九年度台上字第一四八０號
上  訴  人  甲○○
選任辯護人  潘東翰律師
上  訴  人  丙○○
選任辯護人  景玉鳳律師
            沈建宏律師
上  訴  人  乙○○
上列上訴人等因殺人案件，不服台灣高等法院中華民國九十八年
十二月十六日第二審更審判決（九十八年度上重更(二)字第四四號
，起訴案號：台灣桃園地方法院檢察署九十六年度偵字第六四六
六、八二四九號），提起上訴，本院判決如下：
    主  文
上訴駁回。
    理  由
一、甲○○、丙○○部分：
按刑事訴訟法第三百七十七條規定，上訴於第三審法院，非以判
決違背法令為理由，不得為之。是提起第三審上訴，應以原判決
違背法令為理由，係屬法定要件。如果上訴理由書狀並未依據卷
內訴訟資料，具體指摘原判決不適用何種法則或如何適用不當，
或所指摘原判決違法情事，顯與法律規定得為第三審上訴理由之
違法情形，不相適合時，均應認其上訴為違背法律上之程式，予
以駁回。本件原審經審理結果，認為上訴人甲○○、丙○○之殺
人犯行，均罪證明確，因而撤銷第一審關於呂、宋二人部分科刑
之判決，改判均論處甲○○、丙○○二人共同殺人罪刑（甲○○
累犯，處有期徒刑十年六月，丙○○處有期徒刑十年），已詳敘
其調查、取捨證據之結果及憑以認定犯罪事實之心證理由。並就
上訴人等二人否認之供詞及其等所辯各語認非可採，予以論述。
依原判決認定之事實，案發當時（民國九十六年二月二十五日凌
晨三時許），乙○○持磚塊毆擊被害人楊弘州頭部，在旁之林益
正（已判決確定）、林福興（通緝中）、丙○○、甲○○均不顧
楊弘州連聲向林益正、林福興道歉，且已無力反抗，不僅未以言
語或以行動阻止乙○○，林福興竟靠左側讓出空間，任由乙○○
以磚頭砸擊楊弘州，林益正則壓住楊弘州之右半邊身體，供乙○
○持磚頭攻擊，而丙○○、甲○○見在場之池進甫、簡志賢出言
向林益正等人討饒，且有意上前搭救楊弘州，即由丙○○出言向
簡志賢、池進甫恫稱：沒有渠等之事情，不用管等語。甲○○則
回頭向簡志賢、池進甫瞪視，表示警告之意，丙○○、甲○○並
故意站在林益正、林福興、乙○○與簡志賢、池進甫之間，以身
體阻隔方式阻止簡志賢、池進甫營救楊弘州，任令乙○○持磚塊
朝楊弘州頭部猛砸及由林益正徒手毆打楊弘州等情。其理由內並
依憑證人簡志賢於第一審審理時結證之供詞，說明甲○○、丙○
○於乙○○持磚塊砸打楊弘州時均在現場，呂某站在簡志賢前面
，並轉頭目視，示意阻止簡某營救楊弘州，而丙○○則有用手撥
開池進甫，因認丙○○、甲○○二人確有阻擋簡志賢、池進甫解
救楊弘州之行為。然案發當時，丙○○有否以手撥開池進甫之動
作，實與渠與甲○○以身體阻隔簡志賢、池進甫二人救援楊弘州
之行為，不生影響，亦不能因之否認甲○○、丙○○二人本件共
同殺人犯意之認定，則上開事實認案發當時甲○○、丙○○故意
站在林益正、林福興、乙○○與簡志賢、池進甫之間，以身體阻
隔方式阻止簡志賢、池進甫營救楊弘州等情，與上開簡志賢之供
證，尚難認有何不符之處，要不能僅以原判決事實未載稱「丙○
○有以手撥開池進甫」之細節，即認與簡志賢之供證不符，而有
證據上理由矛盾之違法。即原判決於論述甲○○、丙○○與乙○
○等人之殺人犯意聯絡時，縱未敘及丙○○有以手撥開池進甫之
動作，此既不足以否認渠有殺人之共同犯意聯絡，已如前述，亦
不能因之即指原判決有理由論敘前後矛盾之違誤。簡志賢於偵查
中證稱楊弘州遭乙○○、林益正、林福興毆打時，甲○○、丙○
○二人亦在場，伊與池進甫因遭呂、宋二人阻擋，故未能上前救
援楊弘州等語，而丙○○在庭對簡志賢上開供證，則稱伊係用講
的，是威嚇其等不要插手，簡、池二人亦因之在那邊不敢插手等
語。此足證丙○○對於案發當時確有出言威嚇阻止簡志賢、池進
甫二人插手救援楊弘州之事實，並不否認。則原審就上開判決事
實認定要與卷證尚無不符，應無證據上理由矛盾之違失。又刑法
第五十七條第十款明定「犯罪後之態度」為量刑輕重事由之一。
而刑事訴訟法基於保障被告防禦權而設之陳述自由、辯明及辯解
（辯護）權，係被告依法所享有基本訴訟權利之一，法院復有闡
明告知之義務。則於科刑判決時，對刑之量定，固不得就被告基
於防禦權行使之陳述、辯解內容與法院依職權認定之事實有所歧
異或相反，即予負面評價，逕認其犯罪後之態度不佳，而採為量
刑畸重標準之一。但被告於犯罪後有無悔悟，係屬犯後態度之範
疇；倘於犯後坦承犯行，非不得據為已有悔悟之判斷，作為犯後
態度是否良好依據之一。因之事實審法院以被告犯後有無坦承犯
行列為量刑審酌事項之一，即無不可。則原判決於丙○○部分，
以其事後否認所犯，迄未與被害人家屬達成和解，給予賠償，列
為審酌量刑理由之一，尚不能認為違法。而丙○○於原審此次更
審行準備程序時，供稱伊抵達案發現場時，發現死者（楊弘州）
與林益正、林福興兄弟二人在吵架，渠嗣於原審審理時亦為相同
供述，依此，足證丙○○、乙○○二人進入楊弘州住處時，正值
林益正、林福興與楊弘州發生口角，至簡志賢於第一審審理時證
稱係林益正、林福興二人毆打楊弘州到一半時，甲○○叫乙○○
、丙○○二人進入等語，此或係因時間經過，對該事發先後順序
產生混淆誤認所致，衡情本屬可能，是原判決此部分事實認定，
尚難認與卷證不符。而簡志賢對此所供，縱與實情不無出入，然
其就乙○○、丙○○進入屋內後與林益正、林福興、甲○○萌生
共同殺人犯意，而為本件犯行之成立，尚不生影響，原判決對此
未特加說明，要不能執之為合法之第三審上訴理由。至池進甫於
第一審審理時當庭所繪「案發現場相關位置圖」，原判決並未執
之為丙○○本件犯罪之論據，則原審於此次更審審理時，縱未提
示該位置圖予丙○○辯認，使表示意見，亦不能認有應於審判期
日調查之證據未予調查之違法。是甲○○、丙○○二人之上訴意
旨分別以上情指摘原判決違背法令，核與法律規定得為第三審上
訴理由之違法情形，不相適合。而渠等其餘上訴意旨，則係就屬
原審採證認事職權之行使及原判決已說明事項，徒憑己見，任意
指摘，或仍為單純事實之爭執，均不能認係適法之第三審上訴理
由。依上揭說明，渠二人之上訴均違背法律上之程式，俱應予駁
回。
二、乙○○部分：
查第三審上訴書狀，應敘述上訴之理由，其未敘述者，得於提起
上訴後十日內補提理由書於原審法院，已逾上述期間，而於第三
審法院未判決前仍未提出上訴理由書狀者，第三審法院應以判決
駁回之，刑事訴訟法第三百八十二條第一項、第三百九十五條後
段規定甚明。本件原判決撤銷第一審關於上訴人乙○○部分科刑
之判決，改判仍論處乙○○共同殺人罪刑（處有期徒刑十五年）
，乙○○不服原審判決，於九十八年十二月三十日提起上訴，並
未敘述理由，迄今逾期已久，於本院未判決前仍未提出，依上開
規定其上訴自非合法，應予駁回。
據上論結，應依刑事訴訟法第三百九十五條，判決如主文。
中    華    民    國  九十九  年    三    月   十一   日
                      最高法院刑事第十二庭
                          審判長法官  黃  一  鑫
                                法官  張  春  福
                                法官  林  勤  純
                                法官  李  錦  樑
                                法官  陳  國  文
本件正本證明與原本無異
                                      書  記  官
中    華    民    國  九十九  年    三    月  二十四  日
                                                      Q

司法院資訊處製作；財團法人民間司法改革基金會備份。
